【裁判字號】    88,訴,408
【裁判日期】    900131
【裁判案由】    返還租賃物
【裁判全文】
臺灣宜蘭地方法院民事判決  八十八年度訴字第四０八號
    原      告  戊○○
                甲○○○
                己○○
                丁○○
                乙○○
                丙○○
    右六人共同
    訴訟代理人  李秋銘律師
    被      告  庚○○    住宜.
    訴訟代理人  林世超律師
右當事人間請求返還租賃物事件，本院判決如左：
    主      文
原告之訴及假執行之聲請均駁回。
訴訟費用由原告負擔。
    事      實
甲、原告方面：
一、聲明：
（一）被告應將坐落台中縣和平鄉○○段三之二二、四八之一、四八之二、四八之三
      、四八之四、四九地號等六筆土地（下稱系爭六筆土地）及地上作物返還原告
      。
（二）被告應給付原告新台幣（下同）六十萬元，及自民國八十九年一月一日起，至
      返還土地之日止，每年給付原告十二萬元。
（三）原告願供擔保，請准宣告假執行。
二、陳述：
（一）原告之被繼承人黃鄭儉生前將系爭六筆土地及地上作物出租與被告，約定每年
      租金十二萬元，租期八年，租金應於每年農曆八月十五日給付。按租賃，就出
      租人無所有權之物，亦得成立，最高法院年三十三年上字第八四號著有判例；
      租賃契約，係以當事人約定，一方以物租與他方使用收益，他方支付租金而成
      立，並不以出租人對於租賃物有所有權為要件，最高法院六十四年台上字第四
      二四號另著有判例；再租賃非如消費借貸，係移轉物之所有權於相對人之契約
      ，不過使承租人就其物而為使用收益，故出租人對其物有所有權或其他權利與
      否，全非租賃之成立要件，至於耕地承領人於承領後將承領耕地出租，亦僅構
      成由政府收回耕地沒入地價之原因，並非使當事人間之租約當然無效，最高法
      院五十年台上字第二八四號亦著有判例。依上開判例意旨所示，出租人對於租
      賃標的物，並不以有所有權或其他權利為必要，只須出租人與承租人間就租賃
      標的物有租賃之合意，雙方間之債權契約即已成立。
（二）兩造就系爭土地有租賃關係存在，此為被告所不爭執，被告之抗辯無非係以原
      告並非土地所有權人，且原告之被繼承人黃鄭儉業已放棄地上物及領具轉業救
      助金，其權利義務至補償發給完竣時已終止云云。惟查出租人對於租賃標的物
      ，並不以有所有權或其他權利為必要，且原告係依民法第四百五十五條規定，
      請求被告返還租賃物，則無論原告就系爭土地是否有所有權或其他權利，均不
      影響於原告之此一債權請求權之存在，則被告據此抗辯，實無理由。至於原告
      之被繼承人黃鄭險於生前所領取者為轉業救助金，並非土地徵收補償費，亦無
      土地法第二百三十五條規定之適用。
（三）被告另抗辯原告所交付之租賃物，於租賃關係存續中並未保持其合於約定使用
      、收益之狀態云云。惟查原告於交付租賃標的物與被告後，被告於系爭標的物
      之使用上，並未受有任何阻撓，被告復未舉證證明其於使用系爭租賃標的物時
      ，受有何阻撓致有未合於約定使用、收益之情事，則被告為上開抗辯，並無理
      由。
（四）又兩造所訂之租約，雖至八十六年十月屆滿，惟被告於租期屆滿後仍繼續使用
      租賃標的物，原告又未為反對之表示，依民法第四百五十一條規定：「租賃期
      限屆滿後，承租人仍為租賃物之使用收益，而出租人不即表示反對之意思者，
      視為以不定期限繼續契約。」，故本件租賃關係已成不定期租賃。嗣因被告自
      八十四年起即未依約繳交租金，迄今已積欠五年租金，而原出租人黃鄭儉於八
      十七年九月十四日死亡，原告等人均為黃鄭儉之繼承人，原告等人於八十七年
      十月二十八日委由律師發函，催告被告於函到十五日內依約繳交八十四年至八
      十七年度之租金，被告於八十七年十月二十三日收受上開催告函，然被告於收
      受催告函後，迄今仍未依限繳交所積欠之租金。
（五）次按承租人租金支付有遲延者，出租人得定相當期限，催告承租人支付租金，
      如承租人於其期限內不為支付，出租人得終止契約，民法第四百四十條第一項
      定有明文。被告自八十四年起即未依約繳交租金，經原告催告定期繳交後，被
      告仍未繳交，依民法第四百四十第一項規定，原告自得終止租約。茲原告以本
      件起訴狀繕本之送達，作為向被告為終止租約之意思表示。本件租約既經終止
      ，原告依民法第四百五十五條規定，自得請求被告返還租賃物。
（六）又被告自八十四年起即未繳交租金，迄八十八年止，已積欠五年租金，金額為
      六十萬元。另原告終止租約後，被告占用系爭租賃標的即屬無權占有，原告因
      無法使用系爭租賃標的，受有相當於租金額之損害，被告則受有相當於租金額
      之利益，即每年新台幣十二萬元，故原告另依不當得利之法律關係，請求被告
      自八十九年一月一日起至返還土地之日止，按年賠償原告新台幣十二萬元。
（七）再鈞院審認結果，如認為本件租賃關係並無民法第四百五十一條視為不定期租
      賃關係之適用，惟系爭租賃關係於八十六年十月即告終止，原告依民法第四百
      五十五條規定，亦得請求被告返還租賃物。
（八）又系爭租賃關係如認係於八十六年十月終止，則被告尚積欠自八十四年起至八
      十六年止之租金。另於租賃關係終止後，被告占用系爭租賃標的即屬無權占有
      ，原告因無法使用系爭租賃標的，受有相當於租金額之損害，被告則受有相當
      於租金額之利益，即每年十二萬元，故原告另依不當得利之法律關係，請求被
      告自八十六年十月起至返還土地之日止，按年賠償原告十二萬元。
（九）為此原告提起本訴，請求判決如聲明第一、二項所示，原告並願供擔保，請准
      為假執行宣告。
三、證據：提出律師函、掛號回執各一件，戶籍謄本六件。
乙、被告方面：
一、聲明：如主文所示。
二、陳述：
（一）爭點一：原告與土地所有權人及和平鄉公所間究為何種法律關係：
  １‧系爭六筆土地經向地政機關調土地謄本查證，所有權人係中華民國，管理者原
      係台灣省政府民政廳，現改為台灣省政府原住民事務委員會，並非原告之被繼
      承人黃鄭儉所有。
  ２‧台中縣和平鄉公所函被告稱「查上開土地係屬德基水庫集水區陡坡農用地（超
      限利用地）收回之土地，本所並已於八十四年間發給原使人（即原使用人）轉
      業救助金，並派員砍除該地果樹，台端未經許可自行開發使用‧‧‧‧‧，請
      立即停止使用，並依限自行砍除」，可見原告之被繼承人對系爭土地原先僅是
      使用人之地位，至於是租賃關係或承領關係或無權占有使用，應由原告提出證
      據證明之。
  ３‧再者系爭土地因位於德基水庫集水區之陡坡農地，經行政院經濟部八十二年九
      月九日經（八二）水０三四四一八號函轉台灣省政府農林廳以八十二年十二月
      三十日（八二）府農林字第八四八七九號函公告「行政院核定德基水庫集水區
      陡坡農用地（超限利用地）處理方式」，收回遭占用土地，原告之被繼承人黃
      鄭儉並於八十四年六月十九日至台中縣和平鄉公所建設課（承辦人蔣敏真）領
      取一百四十萬六千七百元轉業救助金（自願交還土地者）（證實原告之被繼承
      人於八十四年六月即已將系爭占用土地交還政府，並由和平鄉公所派員砍除該
      地果樹收回在案），參照土地法第二百三十五條規定，其權利義務至補償發給
      完竣時已終止。
（二）爭點二：兩造間是否仍有租賃關係存在（第一階段八十四年六月至八十六年十
      月，第二階段八十六年十月至八十九年一月，第三階段八十九年一月起），及
      原告是否仍得請求租金或不當得利？
  １‧關於八十四年六月至八十六年十月階段：
      (1)依兩造七十九年二月十二日所簽訂承租梨果園合約書，租賃期間為八年，每
        年農曆八月十五日前付租金，即七十九年十月起至八十六年十月止，租期屆
        滿，返還鐵皮屋給黃鄭儉，上開土地經查所有權人係中華民國，管理者原係
        台灣省政府民政廳，目前為台灣省政府原住民事務委員會，上開土地係屬國
        有遭占用土地，原告之被繼承人黃鄭儉並於八十四年六月十九日向台中縣和
        平鄉公所建設課領取轉業救助金，自願交還占用之土地（即出租給被告之土
        地），並放棄地上物（包括種植果樹及鐵皮屋），並由和平鄉公所派員砍除
        該地果樹，經被告事後查明後，業於八十五年十二月二十六日委託被告訴訟
        代理人終止合約，表明兩造合約關係已不存在，對於上開土地之權利義務，
        參照土地法第二百三十五條規定，已無任何權利義務，地上物係被告投資所
        為，與原告被繼承人無涉，因之自八十四年六月起其再請求租金，即屬無據
        。
      (2)本件系爭土地為國有，原告被繼承人雖非所有權人，得將系爭土地出租給被
        告使用收益，惟原告之被繼承人既於八十四年六月即將系爭土地返還政府，
        並自願放棄地上物，領取轉業救助金，台中縣和平鄉公所亦來函表明已派員
        砍除該地果樹，不得再非法占用系爭土地，否則涉及民刑事法律責任，則從
        八十四年六月起至八十九年十月租期屆滿為止，原告之被繼承人（即出租人
        ）於租賃關係存續中，對於被告承租人仍負有保持租賃物合於約定使用收益
        狀態之義務，已屬給付不可能及履行不可能，出租人不盡此義務，承租人自
        得行使同時履行抗辯權，拒絕給付租金，或免除給付租金之義務，本件出租
        人既負有除去妨害使用收益之義務，惟事實上無法除去此義務（因原告方面
        已自願交還占用土地給政府，且政府已發函通知被告，不得再占有使用，否
        則以竊佔移送法辦），使得被告損失慘重，所投下鉅額資本及設備均變成違
        法狀態使用；因之在八十四年六月至八十六年十月租賃期間，被告自得行使
        同時履行抗辯權，拒付租金，況且被告亦於八十五年十二月發函表明拒付租
        金，及終止租賃關係，原告亦不得請求該段期間租金，而在八十六年十月租
        賃期滿後，兩造既未再簽約，租賃關係已消滅，且原告方面亦無法依民法第
        四百二十三條負合於約定使用收益狀態之義務，原告自無權再請求租金，又
        何來催告給付租金後，終止租約，並請求自八十九年一月起給付不當得利，
        且本件亦不符合不當得利要件（一方受益，他方受損害，且無法律上原因，
        本件原告既未受損害，且被告亦未從原告處受有利益，何來不當得利），因
        之原告此項請求亦屬無據，請求駁回原告之訴（原告方面如能向台中縣和平
        鄉公所申請獲准被告繼續租賃使用，換言之負有保持租賃物合於合法約定使
        用狀態，而非遭政府單位以非法占有使用，動輒竊佔移送法辦，被告願給付
        租金，否則變成原告不當得利，且使被告吃上官司）。
  ２‧關於八十六年十月至八十八年十二月階段：
      (1)兩造於八十六年十月租期屆滿後，即未簽約，且被告亦早於八十五年十二月
        間即發律師函表明拒付租金，及終止租賃關係，因之租期屆滿後，兩造間之
        租賃關係亦已消滅，並無所謂民法第四百五十一條視為不定期租賃關係存在
        ，原告自無權再請求給付此階段租金。
      (2)退步言之，縱認仍有不定期租賃關係存在，惟原告方面仍無法依民法第四百
        二十三條負合於約定使用收益狀態之義務，原告自仍得行使同時履行抗辯權
        ，而拒付此階段租金。
  ３‧關於八十九年一月起（請求給付不當得利，每年十二萬元）：
      (1)依上開說明，兩造自八十六年十月租賃關係消滅後，已無任何租賃關係存在
        ，又何來所謂催告給付租金後，終止租約問題，退步言之，縱認仍有租賃關
        係存在，亦因原告無法依民法第四百二十三條規定負合於約定使用收益狀態
        之義務，被告自得行使同時履行抗辯，拒付租金，亦無所謂拒付租金而終止
        租約之理由。
      (2)再者原告請求自八十九年一月起給付不當得利乙節，經查不當得利之要件，
        係指一方受益，他方受損害，且無法律上原因為要件，本件原告既未受有任
        何損害（土地係國有，且已自願讓和平鄉公所收回占有土地，及自願讓鄉公
        所砍除該地果樹，並收取轉業救助金，且未曾知會被告，使被告面臨非法使
        用狀態，和平鄉公所隨時得以竊佔罪移送法辦），而被告亦未從原告處受有
        利益（因系爭土地已由公家收回，與原告無涉），又何來不當得利，因之原
        告此項請求亦屬無據。
（三）爭點三：本件原告請求返還系爭土地給原告，請求是否有法律依據？
      經查系爭土地所有權人係中華民國，管理者原係台灣省民政廳，目前為台灣省
      政府原住民事務委員會，上開土地係屬國有，並非原告所有，且上開土地原使
      用人黃鄭儉（即原告之被繼承人）業於八十四年六月間向台中縣和平鄉公所建
      設課領取轉業救助金，自願交還使用之系爭土地，並放棄地上物，任由和平鄉
      公所派員砍除其上果樹，則原告對系爭土地已無任何權利，其究依據何種法律
      依據，可以請求被告返還系爭土地給原告呢？
三、證據：提出土地登記謄本十二件、台中縣和平鄉公所函二件、合約書、律師函、
    掛號回執各一件。
    理      由
一、原告主張渠等之被繼承人黃鄭儉生前將系爭六筆土地及地上作物出租與被告，約
    定每年租金十二萬元，租期八年，租金應於每年農曆八月十五日給付；二人間之
    租約，雖至八十六年十月屆滿，惟被告於租期屆滿後仍繼續使用租賃標的物，黃
    鄭儉又未為反對之表示，依民法第四百五十一條規定，本件租賃關係已成不定期
    租賃；嗣因被告自八十四年起即未依約繳交租金，迄今已積欠五年租金，而黃鄭
    儉於八十七年九月十四日死亡，原告等人均為黃鄭儉之繼承人，乃於八十七年十
    月二十八日委由律師發函，催告被告於函到十五日內依約繳交八十四年至八十七
    年度之租金；被告於八十七年十月二十三日收受上開催告函，迄今仍未依限繳交
    所積欠之租金，原告自得終止租約，乃以本件起訴狀繕本之送達，作為向被告為
    終止租約之意思表示；本件租約既經終止，原告依民法第四百五十五條規定，自
    得請求被告返還租賃物；又被告自八十四年起即未繳交租金，迄八十八年止，已
    積欠五年租金，金額為六十萬元；另原告終止租約後，被告占用系爭租賃標的即
    屬無權占有，原告因無法使用系爭租賃標的物，受有相當於租金額之損害，被告
    則受有相當於租金額之利益，即每年十二萬元，故原告另依不當得利之法律關係
    ，請求被告自八十九年一月一日起至返還土地之日止，按年賠償原告十二萬元等
    語。被告則以系爭六筆土地所有權人係中華民國，管理者原係台灣省民政廳，目
    前為台灣省政府原住民事務委員會，上開土地係屬國有，並非原告所有；又上開
    土地原使用人黃鄭儉（即原告之被繼承人）業於八十四年六月間向台中縣和平鄉
    公所建設課領取轉業救助金，自願交還使用之系爭土地，並放棄地上物，任由和
    平鄉公所派員砍除其上果樹，則原告對系爭土地已無任何權利；又台中縣和平鄉
    公所曾來函表明已派員砍除該地果樹，告知被告不得再非法占用系爭土地，否則
    涉及民刑事法律責任，則從八十四年六月起至八十六年十月租期屆滿為止，出租
    人對於被告所負保持租賃物合於約定使用收益狀態之義務，已屬給付不可能及履
    行不可能，出租人不盡此義務，承租人自得行使同時履行抗辯權，拒絕給付租金
    ；況且被告亦於八十五年十二月發函表明拒付租金，及終止租賃關係，原告自不
    得請求該段期間租金，而在八十六年十月租賃期滿後，兩造既未再簽約，租賃關
    係已消滅，原告自無權再請求租金或不當得利等語，資為抗辯。
二、原告主張渠等之被繼承人黃鄭儉生與被告就系爭六筆土地及地上作物於七十九年
    二月十二日訂定「承租梨果園合約書」，每年租金十二萬元，租期八年，租金應
    於每年農曆八月十五日給付，而被告自八十四年起即未依約繳納租金；又黃鄭儉
    於八十七年九月十四日死亡，原告等人均為黃鄭儉之繼承人等情，業據其提出律
    師函、掛號回執各一件、戶籍謄本六件為證，並有合約書一紙附卷可稽，復為被
    告所不爭執，原告此項主張自堪信為真實。
三、按占有人於占有物上，行使之權利，推定其適法有此權利，民法第九百四十三條
    定有明文；次按租賃契約，係以當事人約定，一方以物租與他方使用收益，他方
    支付租金而成立，並不以出租人對於租賃物有所有權為要件，最高法院六十四年
    台上字第四二四號判例亦著有明文。經查，系爭六筆土地係由原告之被繼承人黃
    鄭儉出租予被告，由此推知在七十九年二月十二日前，系爭六筆土地確由黃鄭儉
    占有使用，揆諸前揭民法第九百四十三條之規定，原告雖不能具體說明黃鄭儉係
    基於何項權源占有系爭六筆土地，惟在無任何反證之情況下，應推定黃鄭儉占有
    系爭六筆土地有正當權源；況黃鄭儉曾於八十四年間至台中縣和平鄉公所領取轉
    業救助金一百四十萬六千七百元，此為兩造所不爭執，益證黃鄭儉在合約訂立之
    初，確屬適法占有系爭土地；再黃鄭儉既已推定為適法占有人，系爭合約自屬有
    效，則黃鄭儉與土地所有權人及台中縣和平鄉公所間究存在何種法律關係，即無
    深究之必要。
四、原告主張黃鄭儉與被告間之租約，雖於八十六年十月屆滿，惟被告於租期屆滿後
    仍繼續使用租賃標的物，黃鄭儉又未為反對之表示，依民法第四百五十一條規定
    ，本件租賃關係已成不定期租賃；嗣因被告自八十四年起即未依約繳交租金，迄
    今已積欠五年租金，而黃鄭儉於八十七年九月十四日死亡，原告等人均為黃鄭儉
    之繼承人，乃於八十七年十月二十八日委由律師發函，催告被告於函到十五日內
    依約繳交八十四年至八十七年度之租金；被告於八十七年十月二十三日收受上開
    催告函，迄今仍未依限繳交所積欠之租金，原告自得終止租約，乃以本件起訴狀
    繕本之送達，作為向被告為終止租約之意思表示等情，業據其提出律師函及掛號
    回執各一件為證，被告亦自認系爭土地仍由其繼續占有使用中，則本件租約應認
    自八十六年十月起成為不定期租賃，且至八十八年十二月二十一日（即起訴狀繕
    本送達被告之日）終止。被告雖抗辯系爭合約已於八十五年十二月二十六日終止
    ，並提出律師函及掛號回執各一件為證，然核該律師函之內容，係在通知黃鄭儉
    已無權收取租金，旨在行使同時履行抗辯權（後述），函中雖提到「上開合約關
    係已不存在」，然細繹其語意，並非以該函作為行使終止權之意思表示（民法第
    二百六十三條、第二百五十八條第一項參照）；又迄今被告仍置代管機關即台中
    縣和平鄉公所之通知於不顧，甘冒受刑事追訴之風險，繼續違法使用系爭六筆土
    地，益徵被告並無終止租約之真意，是被告上開抗辯並不可採。
五、再按出租人應以合於所約定使用之租賃物交付承租人，民法第四百二十三條定有
    明文，此乃出租人之主要義務，而與承租人租金之支付義務互有對價關係，出租
    人如不盡此義務，承租人自得行使其同時履行抗辯權，最高法院六十九年台上字
    第一七九八號判決著有明文。本件被告復以系爭土地為國有，且黃鄭儉已於八十
    四年六月即將系爭土地返還政府，領取轉業救助金，台中縣和平鄉公所亦來函表
    明已派員砍除該地果樹，告知被告不得再非法占用系爭土地，否則涉及民刑事法
    律責任，則從八十四年六月起至租期屆滿為止，黃鄭儉對於被告自負有保持租賃
    物合於約定使用收益狀態之義務（民法第四百二十三條參照），出租人不盡此義
    務，承租人自得行使同時履行抗辯權，拒絕給付租金；本件出租人既負有除去妨
    害使用收益之義務，惟事實上卻無法履行此義務（因原告方面已自願交還占用土
    地給政府，並領取轉業救助金），使被告變成在違法狀態下繼續使用系爭土地，
    因之在八十四年六月至八十六年十月租賃期間，被告自得行使同時履行抗辯權，
    拒付租金，而在八十六年十月租賃期滿後，原告方面亦無法依民法第四百二十三
    條之規定，使系爭六筆土地合於約定使用收益之狀態，故縱認此後兩造間已變成
    不定期租賃關係，被告亦得行使同時履行抗辯權，原告既無權再請求租金，又何
    來催告給付租金後，終止租約，並請求自八十九年一月一日起之不當得利等語，
    資為抗辯。經查，系爭六筆土地係屬德基水庫集水區陡坡農用地（超限利用地）
    收回之土地，台中縣和平鄉公所已於八十四年間發給原使人轉業救助金，並派員
    砍除該地果樹，同時函告被告立即停止使用並依限自行砍除，逾期將移送司法單
    位偵辦，此業據被告提出台中縣和平鄉公八十七年三月三十日八七和鄉建字第０
    三五０一號函為證，核該函用語，堪稱嚴峻，對被告而言，已足產生精神上之強
    制力量，且被告之法律上地位，亦因此從合法承租人，一變而為無權占有人，其
    占有使用系爭土地之權利，顯已受到妨害。故原告雖主張鄭黃儉於交付租賃標的
    物予被告後，被告於系爭標的物之使用上，並未受有任何阻撓等語，即非實在。
    原告又主張，黃鄭儉於生前所領取者為轉業救助金，並非土地徵收補償費，無土
    地法第二百三十五條規定之適用等語，惟查，「轉業救助金」與土地法第二百三
    十五條所稱之「補償費」名稱雖有不同，惟其乃給予人民金錢補償，並將土地收
    歸（回）公有之性質則相同，僅前者之發放對象為占有人，而後者之發放對象為
    所有權人耳；而土地所有權人對於其土地之權利義務，於應受之補償發給完竣時
    即告終止，則占有人對於原占有土地之權利義務，自應解為於領取轉業救助金時
    亦告終止，且收回土地之權利義務亦應歸由國家行使負擔。故系爭六筆土地，已
    因不可歸責於被告之事由無法返還原告，被告自可免其返還租賃物之義務（民法
    第二百二十五條第一項參照），且揆諸上開判決意旨，自黃鄭儉領取轉業救助金
    時起，被告亦可依民法第二百六十四條第一項之規定行使同始履行抗辯權，拒絕
    給付租金及不當得利。從而，本件原告本於租賃、繼承及不當得利之法律關係，
    訴請被告返還系爭六筆土地及地上作物，並給付六十萬元之租金，及自八十九年
    一月一日起每年十二萬元之不當得利，為無理由，應予駁回。至被告經台中縣和
    平鄉公所函告後，猶違法占用系爭六筆土地，是否導致國家或管理機關權利受損
    ，抑或另涉刑事責任，要屬另一法律問題，尚非本件所應審究，附此敘明。
六、原告之訴既經駁回，其假執行之聲請，已失所附麗，應予駁回。
據上論結，本件原告之訴為無理由，依民事訴訟法第七十八條，判決如主文。
中      華      民      國     九十     年      一      月    三十一    日
                                    臺灣宜蘭地方院法院民事庭
~B法      官  周健忠
右正本證明與原本無異。
如對本判決上訴須於收受送達後廿日內向本院提出上訴狀。(應附繕本)
中      華      民      國     九十     年      二      月      五      日
~B法院書記官  王素連


司法院資訊處製作；財團法人民間司法改革基金會備份。
